---
title: "Clase 1"
description: |
  Introducción al análisis y pronóstico de Series de Tiempo
author:
  - name: Bastián Aballay L.
    url: https://www.linkedin.com/in/bastianaballay/
date: "2021-10-18"
bibliography: clase-01.bib
output:
  distill::distill_article:
    toc: true
    toc_depth: 2
    toc_float: true
    code_folding: true
    highlight: tango
    self_contained: false
---

```{r setup, include=FALSE}
knitr::opts_chunk$set(echo = FALSE)
```

```{r packages, include=FALSE}
suppressPackageStartupMessages(library(tidyverse))
library(tsibble)
library(timetk)
library(forecast)
library(astsa)
library(quantmod)

library(dygraphs)

library(htmltools)
library(xaringanExtra)
xaringanExtra::use_panelset()
```

# Introducción a las Series de Tiempo {#introST}

Los datos temporales son uno de los formatos de datos más comunes, siendo 
generalmente utilizados para describir un evento o fenómeno que ocurre a través 
del tiempo. En ese contexto, una *serie de tiempo* corresponde a una colección 
de observaciones asociadas a una variable de interés llevadas a cabo de manera 
secuencial en el tiempo [@Chatfield2019-jt]. 

<aside>
Series de Tiempo
</aside>

Generalmente, las observaciones son capturadas en intervalos de tiempo 
equiespaciados tales como años, trimestres, semestres, meses, semanas, días, 
horas, minutos, segundos, etc. Esta característica es uno de los atributos 
principales de las series de tiempo y es conocida como la *frecuencia*.
Así, es usual adicionar la frecuencia al momento de hablar de una serie de 
tiempo en particular (ventas *mensuales*, temperatura *diaria*, demanda 
eléctrica *semi-horaria*, ...).

<aside>
Frecuencia
</aside>

Gran parte de la teoría estadística tiene relación con muestras aleatorias de 
observaciones independientes y probablemente ud. se haya enfrentado a ellos
en su formación académica o profesinal. Una característica especial de las 
series de tiempo es el hecho de que las observaciones sucesivas usualmente *no*
son independientes, por lo que cualquier análisis que se lleve cabo debe tomar
en consideración el *orden temporal* de las observaciones. Más aún, dado que
las observaciones secuenciales son dependientes entre sí, sus valores futuros
*podrían* ser predichos a partir de observaciones pasadas. Si una serie de tiempo
puede ser predicha de manera exacta, se dice *determinística*. Sin embargo,
la mayoría de las series de tiempo están parcialmente determinadas por valores
pasados, por lo que se describen como *estocásticas* [@Chatfield2019-jt]. En este último caso, 
obtener una predicción exacta es practicamente imposible y cualquier esfuerzo
de pronóstico debe ser reemplazado por la idea de que los valores futuros poseen
una distribución de probabilidad que está condicionada en el conocimiento
que se tenga de los valores pasados.

<aside>
Proceso estocástico
</aside>

::::: {.panelset .sideways}

::: {.panel}
[Nile]{.panel-name}
```{r ggplot_nile, echo = FALSE}
# Yearly
ggplot_nile <- Nile %>% 
  tsibble::as_tsibble() %>% 
  ggplot((aes(x = index, y = value))) +
  geom_line()

plotly::ggplotly(ggplot_nile)
```
:::

::: {.panel}
[AirPassengers]{.panel-name}
```{r ggplot_airpassengers}
# Quarterly
ggplot_airpassengers <- AirPassengers %>%
  tsibble::as_tsibble() %>%
  mutate(index = as.Date(index)) %>% 
  ggplot((aes(x = index, y = value))) +
  geom_line()

plotly::ggplotly(ggplot_airpassengers)
```
:::

::: {.panel}
[Taylor]{.panel-name}
```{r ggplot_taylor}
# Half-hourly
ggplot_taylor <- forecast::taylor %>% 
  tsibble::as_tsibble() %>% 
  ggplot((aes(x = index, y = value))) +
  geom_line()

plotly::ggplotly(ggplot_taylor)
```
:::

::: {.panel}
[EuStockMarkets]{.panel-name}
```{r ggplot_eu_stock_markets}
# Daily
# DAX: Germany
# SMI: Switzerland
# CAC: France
# FTSE: UK
ggplot_eu_stock_markets <- EuStockMarkets %>%
  timetk::tk_tbl() %>%
  tidyr::pivot_longer(cols = -c(index),
               names_to = "stock") %>%
  ggplot(aes(x = index, y = value, color = stock)) +
  geom_line()

plotly::ggplotly(ggplot_eu_stock_markets)
```
:::

::: {.panel}
[M4-q10]{.panel-name}
```{r ggplot_q10_quarterly}
# Quarterly
ggplot_q10_quarterly <-
  timetk::m4_quarterly %>% filter(id == "Q10") %>%
  ggplot(aes(x = date, y = value)) +
  geom_line()

plotly::ggplotly(ggplot_q10_quarterly)
```
:::

::: {.panel}
[Sunspots]{.panel-name}
```{r ggplot_sunspots}
# Monthly
ggplot_sunspots <-
  datasets::sunspots %>% 
  timetk::tk_tbl() %>% 
  ggplot(aes(x = index, y = value)) +
  geom_line()

plotly::ggplotly(ggplot_sunspots)
```
:::

::: {.panel}
[Wine]{.panel-name}
```{r ggplot_wine}
# Monthly
ggplot_wine <-
  forecast::wineind %>% 
  timetk::tk_tbl() %>% 
  ggplot(aes(x = index, y = value)) +
  geom_line()

plotly::ggplotly(ggplot_wine)
```
:::

::: {.panel}
[Global Temperature]{.panel-name}
```{r ggplot_gtemp}
# Yearly average global temperature deviations
ggplot_gtemp <-
  astsa::gtemp_land %>% 
  timetk::tk_tbl() %>% 
  ggplot(aes(x = index, y = value)) +
  geom_line()

plotly::ggplotly(ggplot_gtemp)
```
:::

::: {.panel}
[Speech]{.panel-name}
```{r ggplot_speech}
# Speech recording of the syllable aaahhh sampled at 10,000 points per second
ggplot_speech <-
  astsa::speech %>% 
  timetk::tk_tbl() %>% 
  mutate(index = 1:length(astsa::speech)) %>% 
  ggplot(aes(x = index, y = value)) +
  geom_line()

plotly::ggplotly(ggplot_speech)
```
:::

::: {.panel}
[Earthquake]{.panel-name}
```{r ggplot_quake}
# 40 points per second
ggplot_quake <-
  astsa::eqexp$EQ5 %>% 
  timetk::tk_tbl() %>% 
  mutate(index = 1:length(astsa::eqexp$EQ5)) %>% 
  ggplot(aes(x = index, y = data)) +
  geom_line()

plotly::ggplotly(ggplot_quake)
```
:::

::: {.panel}
[AAPL Stock price]{.panel-name}
```{r ggplot_aapl}
# Source: https://bookdown.org/kochiuyu/Technical-Analysis-with-R/dygraphs-package.html
getSymbols("AAPL")
graph<-dygraph(OHLC(AAPL), main = "AAPL") 
graph<-dyEvent(graph,"2007-6-29",
               "iphone", labelLoc = "bottom") 
graph<-dyEvent(graph,"2010-5-6", 
               "Flash Crash", labelLoc = "bottom") 
graph<-dyEvent(graph,"2014-6-6", 
               "Split", labelLoc = "bottom") 
dyEvent(graph,"2011-10-5",
        "Jobs", labelLoc = "bottom") 
```
:::

::: {.panel}
[AAPL Stock price (Candle)]{.panel-name}
```{r ggplot_aapl_candle}
# Source: https://bookdown.org/kochiuyu/Technical-Analysis-with-R/dygraphs-package.html
AAPL <- tail(AAPL, n=30)
graph<-dygraph(OHLC(AAPL))
dyCandlestick(graph) 
```
:::


:::::


En este curso, nos enfocaremos el análisis y estudio de secuencias de mediciones
de una misma variable, a menudo en intervalos de tiempo regulares, lo que se
conoce  como *series de tiempo univariadas*.

<aside>
Series de tiempo univariadas
</aside>

# Análisis de Series de Tiempo {#AST}

El *análisis de series de tiempo* corresponde al arte de obtener conocimiento
significativo a partir de series de tiempo mediante la exploración de su 
estructura y características, así como también la identificación de patrones 
que puedan ser utilizados para predecir futuros eventos (*pronosticar*) de ellas
[@Krispin2019-qq]. 

<aside>
<p>Análisis de Series de Tiempo</p>
<p>Pronóstico de Series de Tiempo</p>
</aside>

## Objetivos del Análisis de Series de Tiempo {#objetivosAST}

Existen diversos posibles objetivos por los cuales analizar una serie de tiempo:

### Exploratorios / Descriptivos {#exploratorio}

Una de las primeras tareas a llevar a cabo para analizar una serie de tiempo es
graficarla e identificar efectos estacionales, tendencias, ciclos, peaks, cambios
en el nivel (repentinos o graduales), puntos de quiebre, discontinuidades y 
posibles outliers^[La lista por ningún motivo busca ser una enumeración exhaustiva
de los fenómenos a ser hallados en una serie de tiempo]. Es decir, ese necesario
llevar a cabo un proceso de *Análisis de Datos Exploratorio* (EDA) que permita
caracterizar y resumir las series observadas, aplicando estadística descriptiva,
agrupaciones ad-hoc y gráficos que permitan ilustrar fenómenos de interés.

<aside>
Análisis de Datos Exploratorio
</aside>

### Explicativos o de Inferencia

A menudo cuando las observaciones obtenidas corresponden a una o más variables,
es posible utilizar las variaciones de una de ellas para explicar las de otra,
lo que podría permitir un mayor entendimiento de los mecanismo que generan una
serie de tiempo en particular. Gran parte de la literatura se enfoca en abordar
este problema utilizando *sistemas lineales*, que transforman una serie de entrada
en una de salida a partir de una operación lineal. En este caso, el analista
está interesado en estudiar las propiedades de dicho sistema lineal que
- por ejemplo - puede tomar la forma de un modelo de funciones de transferencia 
^[Un caso particular de las funciones de transferencia son los 
[modelos de regresión dinámica](https://otexts.com/fpp3/dynamic.html)].


### Predicción o Pronóstico (Forecasting)

> It is difficult to make predictions, especially about the future
>
>                                         Niels Bohr, físico danés

Un *pronóstico* es una predicción acerca de algún evento (o eventos) futuro^[Los
términos *pronóstico* y *predicción* se utilizarán como sinónimos durante el curso].
El pronóstico es presumiblemente el objetivo final de cualquier practicante y 
- por supuesto - el de este curso. Corresponde a una de las tareas estadísticas
más comunes en los negocios, permitiendo que los involucrados puedan tomar decisiones informadas. 
Las organizaciones necesitan desarrollar sistemas de pronóstico que incorporen
distintas aproximaciones al problema de la predicción de eventos inciertos.
Dichos sistemas requieren del desarrollo de expertise en la identificación del 
*verdadero* problema de pronóstico, la aplicación de un rango diverso de 
metodologías de pronóstico, selección de métodos adecuados para cada problema, 
y la capacidad de evaluar y refinar los métodos en el tiempo. Como con todo modelo,
su éxito depende del soporte organizacional que se le otorgue, así como también
de los resultados obtenidos (@Hyndman2021-hc).

<aside>
Pronóstico (Forecast)
</aside>

Los problemas de pronóstico a menudo son clasificados según el *horizonte
de pronóstico* ^[También llamado *lead time*] en *corto*, *mediano* y *largo* plazo ^[La literatura no presenta 
un concenso en relación a esta definición], y están dictados por la naturaleza del problema.
Los problemas de pronóstico a corto plazo involucran la predicción de fenómenos 
temporalmente cercanos (minutos, horas, días, semanas y meses) en el futuro. 
Dichos pronósticos son requeridos para planificar producción, dotación de personal,
fijación precios, etc. Los pronósticos a mediano plazo involucran predicciones
que se extienden en un horizonte de meses a un par de años en adelante, involucrando
decisiones que van desde gestión de operaciones, compra de insumos y activos, así 
como también presupuestos. Los pronósticos a largo plazo en general dan soporte 
a problema estratégicos de las organizaciones, permitiendo aprovechar 
oportunidades de mercado, factores medioambientales y recursos internos.

<aside>
Horizonte de pronóstico
</aside>

El *intervalo de pronóstico* corresponde a la frecuencia con la que los nuevos
pronósticos deben ser preparados. Si consideramos por ejemplo, que la producción
se planifica a tres meses en una base mensual, en este caso, el horizonte de
pronóstico serían tres meses y el intervalo de pronóstico sería de un mes.

<aside>
Intervalo de pronóstico
</aside>

La razón por la que dominar herramientas de forecasting es tan importante radica
en la transversalidad de su aplicación, siendo una entrada que es crítica para
diversos problemas y procesos de planificación y toma de decisiones, con
aplicaciones en areas tales como:


| Área                           | Serie de Tiempo (Ej.)                                                                                        |
| ------------------------------ | ------------------------------------------------------------------------------------------------------------ |
| Economía                       | Gross Domestic Product (GPD)^[https://fred.stlouisfed.org/], crecimiento poblacional, desempleo, tasas de inflación e interés, producción y consumo  ||
| Marketing                      | Ventas, promociones, cambios en precios                                                                      |
| Gestión de Operaciones         | Planificación de la producción, Gestión de Inventarios y Cadena de Suministros, Staff, determinación de mix  |
| Finanzas y Gestión de Riesgo   | Retornos de activos financieros (acciones, bonos, commodities), tasas de interés, tipos de cambio, opciones  |
| Energía                        | Demanda/Consumo Eléctrico^[https://www.rte-france.com/eco2mix/la-consommation-delectricite-en-france]        |
| Ciencia Actuarial y demografía | Mortalidad y Tablas de Vida^[https://en.wikipedia.org/wiki/Lee%E2%80%93Carter_model]                         |
| Control de procesos            | Gestión de calidad, monitoreo y ajuste y mantenciones                                                        |
| Retail                         | Ventas según SKU                                                                                             |
| Comunicaciones                 | Tráfico, Procesos binarios                                                                                   |
| Química                        | Viscosidad de procesos                                                                                       |
| Ciencias Medioambientales      | Temperatura ambiental                                                                                        |
| Entretenimiento                | Tickets / Entradas a eventos                                                                                 |
| Ciencias Medioambientale       | Lluvia, Viento, Clima, Humedad, Temperatura                                                                  |


Por supuesto, la capacidad que tiene cada evento o cantidad de ser predicha depende
de varios factores, incluyendo (@Hyndman2021-hc): 

<aside>
Factores relevantes para forecasting
</aside>

* Entendimiento de los factores (drivers) que contribuyen sus valores^[Domain Expertise]
* Cantidad de datos disponibles
* Nivel de similitud el futuro con el pasado
* Posibilidad de que los pronósticos pueden llegar afectar aquello que se busca pronosticar
* Nivel de agregación adecuado al problema
* Horizonte de pronóstico plausible
* Frecuencia de requerimiento del pronóstico
* Cantidad de series de tiempo a pronosticar
* **Propósito del pronóstico**

## Técnicas de pronóstico

Como se vio anteriormente, la metodología de pronóstico adecuada a cada problema
depende bastante de la cantidad de datos disponibles para poder aplicarla.

### Pronóstico Cualitativo

Cuando no hay datos disponibles (no hay precedentes históricos de un
proceso), una práctica usual es utilizar métodos de pronóstico
cualitativos^[https://otexts.com/fpp3/data-methods.html]. Dichos métodos 
involucran hacer uso del conocimiento del negocio (dominio del problema) para
estimar valores futuros. De hecho, incluso teniendo datos disponibles,
los pronósticos estadísticos pueden ser *ajustados* usando juicio de expertos 
([Método Delphi](https://research.phoenix.edu/content/research-methodology-group/delphi-method)) 
(o bien una combinación de ellos)^[Lo importante es que sea en dicho orden,
pues en general los pronósticos obtenidos a partir de metódos estadísticos son
superiores a los generados mediante juicio de expertos y deberían ser usados
como punto de partida]. Un ejemplo podría ser la introducción de un nuevo
producto en un portfolio, para el cual no hay historia relevante. En este caso,
la organización debe apoyarse de la opinión de expertos y el equipo de marketing
para estimar de manera *subjetiva* las ventas de dicho producto en su fase de
introducción.

### Pronóstico Cuantitativo

Si la información histórica relacionada a un proceso está disponible, es 
razonable asumir que algunos aspectos de los patrones pasados continuarán
en las observaciones futuras. Las técnicas de pronóstico cuantitativas 
hacen un uso de los datos históricos a través de *modelos de pronóstico*. 
Dichos modelos resumen de manera formal los patrones hallados en los datos y expresan
(en algunos casos, mediante una forma funcional) la relación estadística entre los 
valores previos y actuales de una variable. Posteriormente, dichos modelos son
utilizados para proyectar los patrones de los datos en el futuro. Es decir, el 
modelo de pronóstico *extrapola* el comportamiento pasado y actual en el futuro.

Existen diversos tipos de modelos de pronóstico, siendo los *modelos de regresión* 
(Regression Models), *suavizamientos exponenciales* (Exponential Smoothing) y 
*modelos de series de tiempo* (Time Series Models) los más utilizados.

Los modelos de regresión utilizan relaciones entre la variable de interés y
una o más variable predictora relacionada. En algunos casos son llamados *modelos
de pronóstico causales*, ya que *se asume* que las variables predictoras describen
las fuerzas que causan o mueven los valores observados de la variable dependiente.
La mayoría de estos modelos son ajustados mediante mínimos cuadrados (Least Squares).

Los métodos basados en suavizamientos exponenciales generan pronósticos a partir
de promedios ponderados de observaciones pasadas, usualmente con pesos (ponderadores)
que decaen de manera exponencial a medida que las observaciones se hacen más distantes
en el tiempo. Es decir, se otorga mayor importancia a las observaciones recientes
para pronosticar valores futuros. Esta aproximación genera pronósticos confiables
y rápidos para una gran cantidad de problemas, sobre todo en la industria.

Finalmente, los modelos de series de tiempo utilizan propiedades estadísticas
(usualmente autocorrelaciones) de los datos históricos para especificar un modelo
y estimar sus parámetros.


### Formas de pronosticar

La manera en que un pronóstico es generado también es importante. Es común
pensar en un pronóstico como un número que representa nuestra mejor estimación
acerca del valor futuro de una variable de interés. Los estadísticos llaman 
**estimador o pronóstico puntual** a dicho valor. Sin embargo, casi siempre
dichos pronósticos están equivocados, pues experimentan *error de pronóstico*.
Debido a lo anterior, una buena práctica es acompañar a un pronóstico puntual
con una estimación de qué tan grande puede ser el error de pronóstico. La 
elaboración de un *intervalo de predicción* (PI) permite presentar un rango
de valores posibles para la observación futura, y en general es más útil para
la toma de decisiones que un sólo número.

<aside>
<p>Estimador puntual</p>
<p>Intervalo de Predicción</p>
</aside>

## El proceso de Forecasting {#forecastingprocess}

Un proceso es una serie de actividades conectadas que transforman una o más
entradas en una o más salidas. Las actividades en un proceso de pronośtico
se muestran en la Figura \@ref(fig:forecasting-diagram). (@Montgomery2015-fr):

```{r, forecasting-diagram, fig.cap="Proceso de Forecasting"}
DiagrammeR::grViz(
  "
digraph {
  graph [layout = dot, rankdir = TB, fontsize = 11]

  node [shape = rectangle, penwidth = 1.5]
  stage1 [label = 'Definición del Problema']
  stage2 [label = 'Recolección de datos']
  stage3 [label = 'Análisis de datos']
  stage4 [label = 'Selección y Ajuste de Modelos']
  stage5 [label = 'Validación de Modelo']
  stage6 [label = 'Despliegue del Modelo de Pronóstico (Producción)']
  stage7 [label = 'Monitoreo de Desempeño del Modelo de Pronóstico']

  stage1 -> stage2 -> stage3 -> stage4 -> stage5 -> stage6 -> stage7;
  stage4 -> stage3
}",
height = 500
)
```

1. Definición del problema

Involucra entender cómo los pronósticos serán utilizados junto con las expectativas
que nuestros *stakeholders* (cliente o usuario del pronóstico) tengan a partir de ellos.
En esta fase es importante abordar preguntas relacionadas con la forma del requerimiento
de pronóstico: intervalo y horizonte de pronóstico, nivel de precisión requerido
para tomar decisiones^[Buen momento para introducir los Intervalos de Predicción como
medida de riesgo en el contexto de negocio], niveles de agregación (por ej.
predecir un producto individual o su categoría de productos similares), etc.


2. Recolección de datos

Obtención de datos históricos considerados como variables *relevantes* a ser
pronosticadas. Es útil pensar en la planificación de procesos *ETL* asociados a
la obtención de los datos a partir de fuentes crudas (raw) para garantizar
confiabilidad, integridad y reproducibilidad de las etapas posteriores.

3. Análisis de datos

Etapa fundamental para la eventual selección de modelos de pronóstico a utilizar.
Consiste en graficar series de tiempo para inspeccionar patrones reconocibles 
(véase Sección [Objetivos Exploratorios / Descriptivos](#exploratorio)). En
ocasiones será de utilidad suavizar los datos para identificar patrones que 
podría ser más obvios. El análisis incorpora además resúmenes numéricos de los datos
tales como la media muestral, desviación estándar, percentiles y correlaciones.

4. Selección y ajuste de modelos

Elección de uno o más modelos de pronósticos y su respectivo ajuste (fitting)
o entrenamiento (training, en el caso de modelos de Machine Learning). Nos 
referimos a la estimación de los parámetros de ajuste desconocidos del modelo, así
como la evaluación de la calidad del modelo ajustado y la revisión de sus
respectivos supuestos.

5. Validación de Modelo

Consiste en la evaluación del rendimiento probable de un modelo para una aplicación
determinada, usualmente examinando la magnitud del error de pronóstico cuando
el modelo predice el futuro (out-sample). En general, *los errores de ajuste
serán siempre menores que los errores de pronóstico*. El método más adecuado para
medir el desempeño de un sistema de pronóstico es la
[*validación cruzada para series de tiempo*](https://topepo.github.io/caret/data-splitting.html#time).

<aside>
Time Series Cross-Validation (TSCV)
</aside>

```{r tscv, echo = FALSE, fig.cap = "Fuente: [Caret Package - Max Kuhn](https://topepo.github.io/caret/)"}
knitr::include_graphics("https://topepo.github.io/caret/splitting/Split_time-1.svg")
```

6. Despliegue del Modelo de pronóstico en Producción

Involucra entregar tanto el modelo como sus resultados a la organización y clientes
finales. Es importante asegurar que el usuario entiende cómo utilizar el modelo
y sacar provecho a los resultados obtenidos. Desde una perspectiva de ingeniería
de software, es necesario garantizar la reproducibildad de los modelos, así como
su capacidad de integración continua, sobre todo, cuando debemos actualizar nuestras
creencias con respecto a los datos y sus cambios en el tiempo (*data drift*). 
Hoy en día, `R` es un excelente lenguaje para poner sistemas en producción mediante
APIs y sistemas de containerización ([docker](https://www.docker.com/) - 
[rocker](https://www.rocker-project.org/))

<aside>
Modelos en Producción
</aside>

7. Monitoreo de Desempeño del Modelo de Pronóstico

El monitoreo de métricas de error (KPIs de pronóstico) debe ser una actividad
continuada luego de que un modelo ha sido desplegado. Lo anterior permite asegurar
a nuestros stakeholders que *el desempeño del modelo no se ve comprometido* en el tiempo,
y si lo hace, tomar las acciones respectivas para corregir la situación. Los gráficos
de control son herramientas básicas pero efectivas para monitorear las métricas 
de desempeño de nuestros productos, pudiendo tomar la forma de un reporte en 
[Shiny](https://shiny.rstudio.com/), por ejemplo.

# Forecasting y Machine Learning

En los últimos años, el uso de modelos de Machine Learning(ML) se ha hecho más popular
y accesible gracias a las significativas mejoras en poder computacional. Esto
a conducido a nuevos métodos y aproximaciones para resolver problemas de regresión
y clasificación. Es importante identificar algunos factores relevantes 
en el uso de modelos de ML en el contexto del pronóstico de series de tiempo (@Krispin2019-qq):

<aside>
Machine Learning
</aside>

* **Costo**: los modelos de ML son tipicamente más costosos de ajustar que un
modelo de regresión, tanto en tiempo computacional como en procesamiento
* **Precisión**: el rendimiento de un modelo de ML depende de la calidad de los datos.
Es usual que los modelos de ML se *sobreajusten* (overfitting) a los datos de entrenamiento.
* **Ajuste de Hiper-parámetros**: los modelos de ML requieren de metodologías
para la determinación de los parámetros de ajuste (usualmente establecidos "a mano") así
como también de la expertise para saber cuáles son más relevantes para el problema abordado.
* **Caja negra**: la mayoría de los modelos de ML pueden ser considerados cajas negras,
al ser complejo interpretar sus resultados.
* **Incertidumbre**: es difícil obtener intervalos de predicción para modelos de ML.

Sin embargo, la principal virtud de los modelos de ML es su capacidad predictiva,
la cual, en muchos casos, podría valer el tiempo y esfuerzo invertidos en el desarrollo
o implementación del modelo de pronóstico, sobretodo cuando se consideran
estructuras profundas y recurrentes de aprendizaje (Deep Learning) (@Lazzeri2021-iy).

<aside>
Deep Learning
</aside>

# Un primer intento

Veamos qué podemos hacer hoy en día con un par de líneas de código `R` para 
predecir una serie como `AirPassengers`:

* Cargamos los modelos y particionamos los datos

```{r}
library(tidymodels)
library(rsample)
library(modeltime)
library(timetk)

# Dataset
airpassengers_tbl <- AirPassengers %>% timetk::tk_tbl()

airpassengers_tbl %>% rmarkdown::paged_table()

# Initial Time Split
splits <- rsample::initial_time_split(airpassengers_tbl, prop = 0.9)
```

* Training set

```{r}
training(splits) %>% rmarkdown::paged_table()
```

* Test set

```{r}
testing(splits) %>% rmarkdown::paged_table()
```

* Ajuste de modelos (`parsnip`)

```{r}
# Prophet (Modeltime)
(model_fit_prophet <- prophet_reg() %>%
  set_engine(engine = "prophet") %>%
  fit(value ~ index, data = training(splits)))
```

* Tabla de modelos (`modeltime_table` )

```{r}
# Add fitted models to a Model Table.
(models_tbl <- modeltime_table(
  model_fit_prophet
))
```

* Pronóstico en datos de test

```{r}
# Calibrate the model to a testing set.
(calibration_tbl <- models_tbl %>%
  modeltime_calibrate(new_data = testing(splits)))
```

* Gráfico de Forecast y valores reales

```{r}
# Testing Set Forecast & Accuracy Evaluation
calibration_tbl %>%
  modeltime_forecast(
    new_data    = testing(splits),
    actual_data = airpassengers_tbl
  ) %>%
  plot_modeltime_forecast(
    .legend_max_width = 25, # For mobile screens
    .interactive      = TRUE
  )
```

* Métricas de desempeño

```{r}
calibration_tbl %>%
  modeltime_accuracy() %>%
  table_modeltime_accuracy(
    .interactive = FALSE
  )
```

---

```{r}
sessionInfo()
```